臺灣高等法院刑事判決
110年度上訴字第183號
上  訴  人  臺灣臺北地方檢察署檢察官
上  訴  人  
即  被  告  蘇家斐



選任辯護人  張立業律師
            黃博聖律師
參  與  人  日盛小客車租賃股份有限公司

代  表  人  蘇家斐

上列上訴人等因被告偽造文書等案件，不服臺灣臺北地方法院10
7年度訴字第695號，中華民國109年12月21日第一審判決（起訴
案號：臺灣臺北地方檢察署106年度調偵字第115號），提起上訴
，本院判決如下：
    主  文
原判決撤銷。
蘇家斐犯行使偽造私文書罪，處有期徒刑拾月；又犯行使偽造私
文書罪，處有期徒刑壹年。應執行有期徒刑壹年捌月。
日盛小客車租賃股份有限公司因蘇家斐之犯行所取得之犯罪所得
如附表編號1、2之房地均沒收，於全部或一部不能沒收或不宜執
行沒收時，追徵其價額。 
    犯罪事實
一、蘇家斐為蘇祥遠（業於民國105年2月5日死亡）之四子，其
    兄長為蘇家鑫、蘇家海及蘇家堃。蘇家斐明知其父於98年間
    罹患老人失智症，於101年3月24日住院前，已神智不佳，長
    期臥床，無法自行處理生活事務，於101年10月4日時有辨識
    障礙，已不識家人，竟分別為下列行為：
　㈠蘇家斐基於行使偽造私文書及使公務員登載不實之犯意，明
    知其父蘇祥遠並無將名下臺北市○○區○○路0段00巷0號6樓之1
    房屋（面積85.26平方公尺，權利範圍全部）及地下室（面
    積1587.63平方公尺，權利範圍968/99989）暨所坐落位於臺
    北市○○區○○段○○段000○0地號土地（面積2569平方公尺，權
    利範圍968/99989）（上開房地以下簡稱信義路房地）出售
    或贈與予蘇家斐之意，竟未徵得蘇祥遠同意或授權，將信義
    路房地之所有權狀、蘇祥遠印鑑證明交付予不知情之代書王
    宏仁，委託王宏仁以買賣為原因，向地政事務所辦理信義路
    房地移轉登記，而利用不知情之王宏仁或其代理人宋麗華偽
    造蘇祥遠於101年11月9日將上開信義路房地，以土地售價新
    台幣（下同）721萬3932元、房屋售價42萬3795元之價格出
    售予蘇家斐之土地所有權買賣移轉契約書及建築改良物所有
    權買賣移轉契約書各1份，及填具所有權移轉原因為「買賣
    」之土地登記申請書，並均於上開文書上盜蓋蘇祥遠印鑑章
    後，由宋麗華於101年11月28日至臺北市建成地政事務所，
    將上開偽造之買賣移轉契約書、土地登記申請書、印鑑證明
    等文件交予臺北市建成地政事務所承辦人員，申請以買賣為
    原因，將信義路房地移轉登記予蘇家斐而行使之，經不知情
    之承辦公務員為形式審核，認無不合，在101年11月30日將
    上開虛偽買賣之不實事項登載於其職務上所掌管之土地登記
    謄本上，足以生損害於蘇祥遠及地政機關對不動產登記管理
    之正確性。
  ㈡蘇家斐基於行使偽造私文書及使公務員登載不實之犯意，明
    知其父蘇祥遠並無將名下臺北市○○區○○街000巷00弄0號2樓
    之3房屋（2層面積117.23平方公尺，陽台面積10.76平方公
    尺，權利範圍全部；另共有部分○○段0小段0000建號，面積7
    011.1平方公尺，權利範圍1186/100000）及所坐落位於臺北
    市○○區○○段0○段0000地號土地（權利範圍1186/100000）（
    上開房地以下簡稱延壽街房地）出售或贈與給由蘇家斐擔任
    負責人之日盛小客車租賃股份有限公司（下稱日盛公司）之
    意，竟未經蘇祥遠同意或授權，將延壽街房地之所有權狀、
    蘇祥遠印鑑證明交付予不知情之代書莊景文，委託莊景文以
    買賣為原因，向地政事務所辦理延壽街房地移轉登記，而利
    用不知情之代書莊景文偽造蘇祥遠於104年8月27日將上開延
    壽街房地以土地售價1456萬6487元、房屋售價99萬7100元之
    價格出售予日盛公司之土地建築改良物所有權買賣移轉契約
    書2份，及填具所有權移轉原因為「買賣」之土地登記申請
    書，並均於上開文書上盜蓋蘇祥遠印鑑章後，於104年10月2
    日至臺北市大安地政事務所，將上開偽造之買賣移轉契約書
    、土地登記申請書、印鑑證明等文件交予臺北市大安地政事
    務所承辦人員，申請以買賣為原因，將延壽街房地移轉登記
    予日盛公司而行使之，經不知情之承辦公務員為形式審核，
    認無不合，於同月29日將上開虛偽買賣之不實事項登載於其
    職務上所掌管之土地登記謄本上，足以生損害於蘇祥遠及地
    政機關對不動產登記管理之正確性。
二、案經蘇祥遠之子蘇家海訴由臺北市政府警察局松山分局報告
    臺灣臺北地方檢察署檢察官偵查起訴。
    理  由
壹、證據能力：
一、按被告以外之人於審判外之言詞或書面陳述，除法律有規定
    者外，不得作為證據，刑事訴訟法第159條第1項定有明文。
    又被告以外之人於審判外之陳述，雖不符同法第159條之1至
    第159條之4之規定，而經當事人於審判程序同意作為證據，
    法院審酌該言詞陳述或書面陳述作成時之情況，認為適當者
    ，亦得為證據；當事人、代理人或辯護人於法院調查證據時
    ，知有同法第1項不得為證據之情形，而未於言詞辯論終結
    前聲明異議者，視為有前項之同意，為同法第159條之5所明
    定。對於本件判決所引用之被告以外之人於審判外之陳述，
    當事人及辯護人均未爭執證據能力（見本院卷第71-77頁）
    ，且迄於本院言詞辯論終結時，復未聲明異議，經本院審認
    結果，上開證據均無違法取得或證明力明顯偏低之瑕疵，以
    之作為證據應屬適當，依刑事訴訟法第159條之5之規定，認
    有證據能力。
二、本判決下列認定事實所引用之非供述證據，並無證據證明係
    公務員違背法定程序取得之證據，且與本件待證事實具有自
    然之關聯性，當事人及辯護人對此部分之證據能力亦均不爭
    執，自得為證據使用。
貳、實體部分：
一、認定犯罪事實所憑之證據及理由
    訊據被告蘇家斐坦承上開事實欄一㈡之犯行，惟矢口否認有
    為事實欄一㈠之行使偽造私文書及使公務員登載不實之犯行
    ，辯稱：98年間因要請外勞，而帶蘇祥遠去三總看診，當時
    父親蘇祥遠並未失智，父親確實有要將信義路房地移轉到我
    名下，因為父親有交代要用信義路房地的租金收入來維持延
    壽街房地，我們四兄弟對此件事情均有共識，所以在父親往
    生前，均無人異議云云。辯護人則以：蘇祥遠雖經醫院診斷
    於98年間罹患失智症，但實係因當時為申請外籍看護，而請
    醫生寫嚴重一點，不能據此認定蘇祥遠已失智；又蘇祥遠曾
    於100年間擔任信義路房地貸款之連帶保證人，並為對保，
    可見當時蘇祥遠意識正常；再依三軍總醫院之護理紀錄、回
    函及證人邱天玉之證詞，可知蘇祥遠於101年11、12月間意
    識清楚，有辨別、溝通能力，蘇祥遠於101年間因擔憂被告
    其他兄弟無法守護他名下房地，而將信義路房地移轉登記予
    被告，期盼被告能為他守住家產等語置辯。經查：
  ㈠上開事實欄一㈡之犯行，迭據被告於原審及本院均坦承不諱（
    見原審卷一第121頁、卷二第63頁，本院卷第71、250頁），
    並有臺北市松山地政事務所106年2月18日北市松地籍字第10
    630282700號函暨所附異動索引、土地登記申請書、土地所
    有權買賣移轉契約書、建築改良物所有權買賣移轉契約書、
    印鑑證明等資料在卷可考（見調偵卷一第211-213、227-257
    頁）。又蘇祥遠於98年間罹患老人失智症，於101年10月4日
    至國防醫學院三軍總醫院（下稱三軍總醫院）回診時，辨識
    力障礙，已不識家人，於101年3年24日住院前，已神智不佳
    ，長期臥床，應無法自行處理生活事務，於101年10月27日
    、同年11月1日先後住院，同年12月2日移入呼吸照護中心，
    次日進行氣管插管使用呼吸器，意識呈現嗜睡狀態，102月1
    月16日轉至呼吸照護病房，意識混亂，已接受氣切，無法表
    達，且長期使用呼吸器等情，亦有三軍總醫院106年3月14日
    院三醫勤字第1060003060號函附卷足稽（見調偵卷一第295-
    296頁），故蘇祥遠於104年間早已辨識力障礙，無處理財務
    之能力。是被告此部分之自白核與事實相符，應堪採信，其
    此部分犯行，堪予認定。
　㈡又被告有於事實欄一㈠所示時間，委託代書王宏仁辦理信義路
    房地過戶事宜，由王宏仁或宋麗華製作上開信義路房地之土
    地所有權買賣移轉契約書、建築改良物所有權買賣移轉契約
    書及填具所有權移轉原因為「買賣」之土地登記申請書後，
    再由宋麗華持上開文件向臺北市建成地政事務所申請以買賣
    原因將信義路房地移轉予被告，經臺北市建成地政事務所承
    辦人員形式審核後，於101年11月30日移轉登記予被告等事
    實，為被告所不爭執，並有臺北市松山地政事務所106年2月
    18日北市松地籍字第10630282800號函暨所附異動索引、土
    地登記申請書、土地所有權買賣移轉契約書、建築改良物所
    有權買賣移轉契約書、印鑑證明等件在卷可考（見調偵卷一
    第161-205頁），是此部分事實，亦堪認定。
  ㈢被告雖以前詞置辯，然其於偵查中先供稱：我父母親跟我說
    ，要把父親名下二棟房子（即信義路房地、延壽街房地）交
    由我處理，希望我去做公益，基於我父母親同意，我才陸續
    把房屋過戶到我名下，我當時答應我母親，一定幫她達到做
    公益的目的，延壽街房地因屬眷村改建，有5年閉鎖期，所
    以直到104年才過戶云云(見調偵卷二第13、14頁），隨即改
    稱：三哥蘇家堃以我名義買了日盛公司牌照，拿信義路房地
    及延壽街房地去融資貸款，但經營不善，母親希望我能盡量
    幫自己兄弟，所以我才把延壽街房地過戶給日盛公司（見調
    偵卷二第14頁）；又於原審供稱：我父親說信義路房地不要
    分給子女，要把這房地過戶給我，由我負責管理，當時我父
    親是說延壽街房地及信義路房地都過戶給我，用信義路房地
    出租收入去養延壽街房地，支撐延壽街房地的開銷等語（見
    原審卷二第62、63頁）；復更異前詞：信義路房地是我向父
    親購買，有給父親5、6百萬元（見原審卷二第121頁）；再
    於本院稱：信義路房地及延壽街房地我均係無償取得（見本
    院卷第78頁）云云。由上可知，被告就取得信義路房地與延
    壽街房地之原因先後所述不一，說法有：父母希望其做公益
    、母親希望其能幫忙兄弟、父親希望由其負責管理，以信義
    路房地出租收入去養延壽街房地、信義路房地係購買取得；
    而就有無給付價金，亦說詞反覆，可見其所述父親蘇祥遠有
    同意將信義路房地過戶至被告名下乙事，應係憑空虛捏，導
    致其說詞反覆不一、前後矛盾。
　㈣證人即被告之表姊邱天玉雖於原審證稱：伊常常去姑丈蘇祥
    遠家，姑丈每次都認得伊，會跟伊聊天，伊跟姑姑比較有話
    講，跟姑丈比較少講話，伊跟姑丈打招呼，姑丈會說你來了
    呀或天玉你來了，有1次姑姑與伊聊天講到將來要把房子給
    被告時，姑丈及被告也在旁邊，伊不記得該次時間等語（見
    原審卷二第121-123、126、127頁），依據證人邱天玉上開
    證詞，可知說要把房子給被告之人係其姑姑，並非姑丈蘇祥
    遠說，且其不記得對話時間，然信義路房地係蘇祥遠所有，
    其姑姑無權決定要給誰，故無從以其證詞證明蘇祥遠於101
    年11月間有將信義路房地贈與或移轉登記予被告之意。況且
    證人蘇家海於原審證稱：蘇祥遠於98年間經三軍總醫院診斷
    有失智症，之後失智症情形越來越嚴重，常坐在那不講話，
    家人跟他講話他好像不清楚問題是什麼，也無法答覆，他自
    98年以後幾乎不講話，我沒聽他說要把信義路房地賣給被告
    ，我母親也沒提過或同意將信義路房地過戶給被告等語（見
    原審卷一第153-157頁）；證人蘇家堃於原審亦證稱：父親
    蘇祥遠自98、99年間身體就不太好，有癡呆、尿道感染、腎
    臟病及高血壓，我跟他講話，他都不回答，於100年間我們
    兄弟開家庭會議時，我父母親也在場，我覺得他當時已無法
    正常意思表示，因我跟他講話，他都不理我等語。復參以蘇
    祥遠於98年11月30日經三軍總醫院診斷為老人失智症，於10
    1年10月4日至三軍總醫院回診時，辨識力障礙，不識家人等
    情，有上開三軍總醫院106年3月14日院三醫勤字第10600030
    60號函足佐（見調偵卷一第295頁），則證人邱天玉所述蘇
    祥遠均認得伊云云，應非事實，縱然屬實，亦應係在101年1
    0月4日以前之事，故無從依其證詞認定蘇祥遠於101年11月
    間有判斷能力，並同意將信義路房地過戶予被告。
　㈤再者，三軍總醫院雖未曾就蘇祥遠罹患失智症是否導致其心
    智缺陷而有辨識力不足或無法處理財務等事務進行相關評估
    ，然依據蘇祥遠於該院門診及住院之身體狀況，認為蘇祥遠
    於101年10月4日神經內科回診時，其時辨識力障礙，已不識
    家人，於101年3月24日住院前，已神智不佳，長期臥床狀態
    ，應無法自行處理生活事務，於101年10月27日因泌尿道感
    染合併神智不清及二氧化碳過高住院，應無法處理生活事務
    ，於101年11月11日復入院，入院評估記錄其完全無法自行
    活動，長期臥床，須由外傭協助日常事務，但於101年11月2
    2日仍能表達拒絕氣切，於101年12月2日住院呼吸照護中心
    ，次日因衰竭進行氣管插管使用呼吸器，當時意識呈現嗜睡
    狀態，102月1月16日轉至呼吸照護病房，當時意識混亂，需
    進行保護管束，已接受氣切無法表達，且長期使用呼吸器等
    情，有三軍總醫院106年3月14日院三醫勤字第1060003060號
    函附卷足稽（見調偵卷一第295-296頁）；復觀之三軍總醫
    院護理紀錄（見調偵卷一第351-371、381-435頁），可知蘇
    祥遠於101年10月27日因叫不醒送急診，出現呼吸困難，需
    使用呼吸輔助肌，同月28、29、30日均仍呼吸困難，並使用
    呼吸輔助肌，至同年11月6日出院前均使用呼吸輔助肌協助
    呼吸，於同年11月11日喘、發燒、下肢水腫送急診，醫師評
    估蘇祥遠意識狀況不好，之後多呈現呼吸困難情形，可見蘇
    祥遠在101年3月間已神智不佳，同年10月4日辨識障礙，不
    識家人，於同年10月27日、同年11月11日身體狀況更加惡化
    ，出現呼吸困難，需使用呼吸輔助肌協助呼吸，均足證蘇祥
    遠於101年10月間即已辨識障礙，無處理日常事務之能力，
    自不可能向被告交代要用信義路房地的租金收入來維持延壽
    街房地，故要將信義路房地移轉登記到被告名下。是被告及
    辯護人上開所辯，均無可取。
　㈥況且，被告於原審明確供稱：用一部分買賣、一部分贈與方
    式辦理信義路房地過戶，是代書評估後之建議，並不是蘇祥
    遠的指示，是為了避免被課徵贈與稅等語（見原審卷二第62
    頁）；又信義路房地移轉登記所有權予被告時，辦理移轉登
    記所檢附之土地所有權買賣移轉契約書及建築改良物所有權
    買賣移轉契約書上所載房地買賣總價金共計763萬7,727元（
    土地價金721萬3,932元，房屋價金42萬3,795元），而被告
    於本院自承係無償取得信義路房地，且蘇祥遠之帳戶亦無上
    開款項匯入等情，有蘇祥遠之各金融機構帳戶明細附卷可參
    （見他卷一第83-91頁，原審卷二第297-309頁），足佐被告
    上開所述蘇祥遠並無出售信義路房地予被告等語，確與事實
    相符，被告既明知蘇祥遠並未指示或同意以買賣方式辦理信
    義路房地過戶事宜，卻委任不知情之代書製作土地所有權買
    賣移轉契約書、建築改良物所有權買賣移轉契約書及以買賣
    為登記原因之土地登記申請書，持以向地政事務所辦理移轉
    登記事宜，其所為即已構成行使偽造私文書罪及使公務員登
    載不實罪甚明。
　㈦至辯護人辯稱：蘇祥遠於100年11月15日擔任其子蘇家堃向華
    泰商業銀行南京分行借款之連帶保證人，於借據上親筆簽名
    ，並經銀行徵信程序為對保，可見其仍有財產事務之處理能
    力，另依上開三軍總醫院回函，蘇祥遠於101年11月22日仍
    能表達拒絕氣切，益徵蘇祥遠當時意識清楚，有同意將信義
    路房地過戶予被告云云。然被告委請代書辦理信義路房地過
    戶事宜所製作之土地所有權買賣移轉契約書及建築改良物所
    有權買賣移轉契約書上所記載立約日期為101年11月9日（見
    調偵卷一第177、185頁），與辯護人上開所述蘇祥遠擔任連
    帶保證人之時間已相距近1年，縱使蘇祥遠於100年11月15日
    同意擔任連帶保證人，亦無法證明蘇祥遠於101年11月9日仍
    有處理財產事務之能力。至三軍總醫院前揭回函雖記載蘇祥
    遠於101年11月22日仍能表達拒絕氣切等語，然「是否同意
    做氣切」乃簡單之問題，且醫護人員亦可佐以動作為詢問，
    蘇祥遠也可以點頭、搖頭方式回答，或簡單回答「要」或「
    不要」，故能表達拒絕氣切與有無能力處理一般日常事務，
    顯屬二事，尚難以蘇祥遠能表達拒絕氣切，而憑此認定其斯
    時能向被告交代其因擔憂被告其他兄弟無法守護其房地，要
    將信義路房地移轉登記到被告名下，以信義路房地的租金收
    入來維持延壽街房地等語，故辯護人此部分所辯，亦無可採
    。
  ㈧綜上所述，被告所辯，顯係臨訟卸責之詞，不足採信。本案
    事證明確，被告上開犯行，均堪以認定，應予依法論科。　
二、論罪：
  ㈠查被告行為後，刑法第214條規定雖經總統於108年12月27日
    修正施行，惟此次修正僅係將刑法施行法第1條之1第2項罰
    金數額提高30倍之規定予以明文化，不涉及犯罪範圍或刑之
    加重或減輕，故無新舊法比較之問題，應逕適用現行刑法第
    214條規定。
  ㈡核被告就事實欄一㈠、㈡所為，均係犯刑法第216條、第210條
    之行使偽造私文書罪、刑法第214條使公務員登載不實罪。
    被告就事實欄一㈠部分，利用不知情之王宏仁、宋麗華為前
    揭犯行，就事實欄一㈡部分，利用不知情之莊景文為前揭犯
    行，均為間接正犯。被告於上開土地所有權買賣移轉契約書
    、建築改良物所有權買賣移轉契約書、土地建築改良物及土
    地登記申請書等偽造私文書上，盜蓋蘇祥遠印鑑章，為偽造
    私文書之階段行為；偽造私文書後復持以行使，其偽造之低
    度行為，為行使之高度行為吸收，均不另論罪。
　㈢又被告就事實欄一㈠、㈡所為，均係以一行為同時觸犯行使偽
    造私文書及使公務員登載不實2罪，應依刑法第55條想像競
    合犯規定，均從一重之行使偽造私文書罪處斷。
　㈣被告所犯上開2行使偽造私文書罪，犯罪時間已相隔約3年，
    顯係犯意各別，行為互殊，應予分論併罰。
三、不另為無罪之諭知：
　㈠公訴意旨另以：被告就事實欄一㈡之延壽街房地，除基於行使
    偽造私文書、使公務員登載不實之犯意外，尚意圖為自己不
    法之所有，於104年10月2日，利用其負責管理蘇祥遠財產之
    機會，未經蘇祥遠同意或授權，擅自指示不知情之莊景文，
    持蘇祥遠之印鑑、印鑑證明，製作內容不實之土地登記申請
    書、土地所有權買賣移轉契約，偽以表示蘇祥遠於104年8月
    27日將其所有之延壽街房地出售予由蘇家斐擔任負責人之日
    盛公司之意，據以向臺北市大安地政事務所行使之，將上開
    延壽街不動產登記為日盛公司所有而侵占入己，使不知情之
    承辦公務員於104年10月26日，將該不實事項登載在職務上
    所掌管之土地登記簿上，足以生損害於蘇祥遠及地政機關對
    於不動產登記之管理正確性，因認被告所為亦涉犯刑法第33
    5條第1項之侵占罪嫌云云。
　㈡訊據被告矢口否認有侵占犯行，辯稱：我是因要照顧父母親
    ，而自99年8月18日起與他們一起住在延壽街房地，跟他們
    同住到他們往生，目前仍住在那裏，並無侵占之意等語，其
    辯護人則辯稱：蘇祥遠真意係將延壽街房地贈與被告，指示
    被告將信義路房地出租，將延壽街房地作為家族聚會場所，
    此為房地之使用方式，與將延壽街房地所有權移轉登記予日
    盛公司之所有權狀態係屬二事，被告並無侵占之事實，不構
    成侵占罪等語。
　㈢查蘇祥遠自91年6月7日將戶籍遷入延壽街房地，為戶長，其
    於105年2月5日死亡，由被告繼為戶長，蘇祥遠之配偶蘇邱
    懷珍係於104年1月15日死亡，被告則係在99年12月8日將戶
    籍遷入延壽街房地等情，有蘇祥遠除戶戶籍謄本及被告個人
    基本資料查詢結果在卷可參（見他卷第57、61頁）。證人蘇
    家海於警詢中證稱：我父母原住信義路房地，於99年4月搬
    遷到延壽街房地等語（見他卷第44、45頁），證人蘇家堃於
    原審亦證稱：父親住在延壽街房地，被告回台後與父親同住
    ，說要照顧父母親等語（見原審卷一第161頁）。顯見延壽
    街房地本為被告父母親居住使用，並由被告父親蘇祥遠擔任
    戶長，被告於99年間返台後，亦與父母親同住該處，故被告
    在延壽街房地登記移轉予日盛公司之前，係因為戶長蘇祥遠
    之子，而與蘇祥遠同住該處，尚難認延壽街房地係在其個人
    持有支配之下，況被告係將延壽街房地所有權移轉登記予日
    盛公司名下，並非其個人名下，而日盛公司係股份有限公司
    ，被告雖為日盛公司負責人，但仍有他人持有公司股份，有
    日盛公司之公司基本資料可佐（見原審卷二第167頁），故
    難認其此部分所為係易持有為所有，構成侵占罪。此部分本
    應為無罪之諭知，惟因檢察官認此部分與上開有罪部分，有
    想像競合犯之裁判上一罪關係，爰不另為無罪之諭知。
四、撤銷改判之理由：
　㈠原審以被告犯行事證明確予以論罪科刑，固非無見。惟查：
　⒈就事實欄一㈠部分，被告因犯罪而取得信義路房地之所有權，
    以該房地位於臺北市信義路之精華地段，及依卷附之建物登
    記第二類謄本（見他卷第58頁）上記載擔保債權總金額高達
    3120萬元，可見信義路房地價值數千萬元，然原審僅量處有
    期徒刑5月，顯屬過輕。且原審就被告此部分之犯罪所得即
    信義路房地，漏未諭知沒收，亦有不當。
　⒉就事實欄一㈡部分，被告所為不另構成侵占罪，原審認為被告
    亦涉犯侵占罪，自屬違誤。
　㈡檢察官以原審就事實欄一㈠部分量刑過輕，就漏未沒收犯罪所
    得為由，提起上訴，為有理由。被告上訴否認事實欄一㈠之
    犯行，並主張就事實欄一㈡部分不構成侵占罪，請求從輕量
    刑為由，提起上訴，其中被告執前詞否認事實欄一㈠犯行部
    分，業據本院逐一論駁說明如前，是被告此部分上訴為無理
    由，然原判決既有上開違誤之處，自應由本院予以撤銷改判
    。
五、科刑
　　爰以行為人之責任為基礎，審酌被告為一己之私利而為本案
    犯行，所取得信義路房地、延壽街房地價值甚高，在移轉登
    記前各設有抵押權3120萬元、480萬元，有建物登記第二類
    謄本、臺北市松山地政事務所異動索引及他項權利證明書可
    佐（見他卷第58頁、調偵卷一第213、223頁），其素行、犯
    罪之動機、目的、手段、所生危害，及事後坦承事實欄一㈡
    之犯行，否認事實欄一㈠之犯行，雖曾於105年4月8日與蘇祥
    遠之其他繼承人蘇家海、蘇家鑫及蘇家堃協議將本案2房地
    均過戶予日盛公司，每人則各取得1/4日盛公司股份等情，
    有家庭會議紀錄附卷為憑（見他卷一第59頁），惟被告於偵
    查中拒絕履行（見他卷一第113頁），於原審亦未履行，雖
    於本院表示願意履行，然告訴人蘇家海認為協議迄今已逾5
    年，日盛公司狀況是否仍與5年前相同，且被告於108年7月
    間又以信義路房地向銀行抵押貸款2358萬元，認日盛公司狀
    況不明，不同意再依上開協議履行；被害人蘇家堃亦稱：被
    告應依105年4月協議時之狀況履行，被告已將房地貸款，其
    亦不知被告有無掏空日盛公司，在未查帳之狀況下無法依上
    開協議履行等語（見本院卷第153頁），顯見被告事發後未
    盡力與告訴人蘇家海等人溝通，以妥適處理其等損害，兼衡
    其智識程度、自述之家庭生活、經濟狀況等一切情狀，分別
    量處如主文第二項所示之刑。復酌以被告所犯上開二罪之犯
    罪動機、態樣、侵害法益、手段相同，被告第1次趁父親蘇
    祥遠身體狀況不佳之際，以上開手法取得價值菲薄之信義路
    房地後，竟相隔約3年，再以相同手法為第2次犯行，以取得
    價值更高之延壽街房地，造成蘇祥遠財產上之損失非輕，迄
    今亦仍未與蘇祥遠其他繼承人達成和解等情狀，復就其所犯
    之罪整體評價其應受非難及矯治之程度，並兼衡刑罰經濟與
    公平、比例等原則，定其應執行刑為有期徒刑1年8月。
六、沒收　　　　
　㈠被告行為後，與犯罪所得沒收有關之刑法條文先後於104年12
    月30日、105年6月22日修正公布，並於105年7月1日施行。
    依修正後之現行刑法第2條第2項規定，沒收適用裁判時之法
    律。按現行刑法第38條之1第1項、第2項第2款規定：「犯罪
    所得，屬於犯罪行為人者，沒收之。但有特別規定者，依其
    規定。犯罪行為人以外之自然人、法人或非法人團體，因下
    列情形之一取得犯罪所得，亦同：二、因他人違法行為而無
    償或以顯不相當之對價取得」。查信義路房地已於110年6月
    24日移轉登記予參與人日盛公司，有土地建物查詢資料可佐
    （見本院卷第233頁），故如附表編號1、2所示信義路房地
    、延壽街房地現均登記為日盛公司所有，且被告均係無償取
    得上開房地，業據被告於本院供述明確（見本院卷第78頁）
    ，因此參與人日盛公司顯係因被告違法行為而無償取得如附
    表編號1、2所示信義路房地、延壽街房地，依前揭規定，如
    附表編號1、2所示信義路房地、延壽街房地仍屬因被告之犯
    行所取得之犯罪所得，應予宣告沒收，於全部或一部不能沒
    收或不宜執行沒收時，依同法第38條之1第3項，追徵其價額
    。另本院已裁定日盛公司參與本案沒收程序（見本院卷第24
    2頁），並由身兼日盛公司代表人之被告就沒收部分表示意
    見，併予敘明。
　㈡至被告利用代書偽造之土地所有權買賣移轉契約書、建築改
    良物所有權買賣移轉契約書各1份、土地建築改良物所有權
    買賣移轉契約書2份及土地登記申請書2份，因均已交予地政
    機關，非屬被告所有，故不予宣告沒收；又上開文書上所盜
    蓋蘇祥遠印鑑章之印文，因均屬真正，非偽造之印文，亦不
    予宣告沒收。 　
據上論斷，應依刑事訴訟法第369條第1項前段、第364條、第299
條第1項前段，判決如主文。
本案經檢察官林俊廷提起公訴，檢察官黃怡華提起上訴，檢察官
卓俊吉到庭執行職務。
中　　華　　民　　國　　110 　年　　9 　　月　　30　　日
                  刑事第二庭    審判長法　官  遲中慧
                                      法　官  楊志雄
                                      法　官  李世華
以上正本證明與原本無異。
如不服本判決，應於收受送達後20日內向本院提出上訴書狀，其
未敘述上訴之理由者並得於提起上訴後20日內向本院補提理由書
（均須按他造當事人之人數附繕本）「切勿逕送上級法院」。
                                      書記官  陳盈芝
中　　華　　民　　國　　110 　年　　10　　月　　1 　　日
附錄：本案論罪科刑法條全文　　　　　　　　　　　　　　　
中華民國刑法第216條
行使第210條至第215條之文書者，依偽造、變造文書或登載不實
事項或使登載不實事項之規定處斷。
中華民國刑法第210條
偽造、變造私文書，足以生損害於公眾或他人者，處5年以下有
期徒刑。
中華民國刑法第214條
明知為不實之事項，而使公務員登載於職務上所掌之公文書，足
以生損害於公眾或他人者，處3年以下有期徒刑、拘役或1萬5千
元以下罰金。

附表
編號 房地之門牌號碼及坐落地號  1  信義路房地： 臺北市○○區○○路0段00巷0號6樓之1房屋（權利範圍全部）及地下室（權利範圍968/99989）暨所坐落位於臺北市○○區○○段○○段000○0地號土地（權利範圍968/99989）  2 延壽街房地： 臺北市○○區○○街000巷00弄0號2樓之3房屋（權利範圍全部；另共有部分○○段0小段0000建號，權利範圍1186/100000）及所坐落位於臺北市○○區○○段0○段0000地號土地（權利範圍1186/100000）